【裁判字號】    98,上易,402
【裁判日期】    980324
【裁判案由】    詐欺
【裁判全文】
臺灣高等法院刑事判決                 98年度上易字第402號
上  訴  人
即  被  告  乙○○
上列上訴人因詐欺案件，不服臺灣桃園地方法院97年度易字第78
7號，中華民國97年12月12日第一審判決（起訴案號：臺灣桃園
地方法院檢察署97年度偵字第10871號），提起上訴，本院判決
如下：
    主  文
上訴駁回。
乙○○緩刑參年。並應給付告訴人甲○○新臺幣（下同）參拾萬
元；其給付方式為自民國九十七年十二月起，每月二十一日給付
壹萬伍仟元，至全部清償完畢止；如有一期未履行，即視為全部
到期。
    事  實
一、乙○○於民國92年12月21日與全家便利商店股份有限公司（
    下稱全家超商總公司）簽立加盟契約書後，即在桃園縣桃園
    市○○路451號1樓，經營全家便利商店加盟店桃園天祥店（
    下稱天祥加盟店），並為該店之負責人，其於96年間因舉債
    過多，已多次未依加盟契約書之約定，將每日應交付全家超
    商總公司之營業收入存入該公司指定帳戶，所累積之欠款已
    近新臺幣（下同）約六十萬元。詎乙○○明知自己因資金短
    缺，陷於無資力困境，且其未能按期履約，積欠全家超商總
    公司營業收入，依其與全家超商總公司所簽立加盟契約書之
    約定，隨時有遭全家超商總公司終止加盟契約之可能，竟仍
    基於意圖為自己不法之所有，於96年 6月12日在其所經營之
    天祥加盟店內，向友人甲○○遊說出資三十萬元，買入天祥
    加盟店百分之十五之股份，佯稱：甲○○入股後可按持股比
    例分紅，以該加盟店每月盈餘十二萬元至十五萬元計算，保
    證每月月底約可領回一萬五千元，入股期間為三年等語，並
    隱瞞其已多次違約，未按時存入每日營業收入至全家超商總
    公司指定帳戶，而有積欠全家超商總公司上述款項之實情，
    致甲○○因此陷於錯誤，於96年 6月12日匯款三十萬元至乙
    ○○指定其女高語柔名義之中國信託商業銀行桃園分行0000
    00000000號帳戶內。翌（13）日，全家超商總公司因乙○○
    多次違反所簽立加盟契約之約定，未將每日營業收入存入指
    定帳戶，經給予改善機會，違約情形仍為嚴重，遂派員前往
    天祥加盟店，與乙○○簽立加盟契約終止協議書，且約定於
    96 年6月15日終止加盟契約，由全家超商總公司接管天祥加
    盟店，乙○○非但未將此訊息即時告知已匯款之甲○○，反
    於96年 6月15日仍簽立載有甲○○投資金額三十萬元，持股
    百分之十五，每月獲利一萬五千元，為期三十六個月內容之
    字據，再以其名義簽發面額三十萬元，發票日、到期日均為
    96年 6月15日之本票一紙，連同天祥加盟店之月營運報告書
    、帳冊及營利事業登記等資料一併交付甲○○。迄96年 7月
    初，乙○○未能依前開約定，將當月紅利匯入甲○○帳戶內
    ，並藉故避不見面，經甲○○前往天祥加盟店詢問，始知悉
    乙○○已與全家超商總公司終止加盟協議，該店並已遭全家
    超商總公司接管，始察覺受騙。
二、案經甲○○訴由臺灣桃園地方法院檢察署檢察官偵查起訴。
    理  由
一、按被告以外之人於審判外之言詞或書面陳述，除法律有規定
    者外，不得作為證據。被告以外之人於審判外之陳述，經當
    事人於審判程序同意作為證據，法院審酌該言詞陳述或書面
    陳述作成時之情況，認為適當者，亦得為證據。當事人、代
    理人或辯護人於法院調查證據時，知有第159條第1項不得為
    證據之情形，而未於言詞辯論終結前聲明異議者，視為有前
    項之同意，刑事訴訟法第159條第1項及第159條之5分別定有
    明文。查本案被告以外之人於審判外之陳述，檢察官、被告
    均未爭執其得為證據之資格（見本院98年 2月26日準備程序
    筆錄），且迄本院辯論終結前，復未就該等證據之證據能力
    聲明異議，本院審酌上開證據並無違法取得之程序瑕疵，復
    無證明力過低等情形，依法均具有證據能力。
二、訊據上訴人即被告乙○○於本院調查及審理時均已坦承上情
    不諱（見本院98年2月26日準備程序筆錄，98年 3月3日審判
    程序筆錄），且查：
  (一)證人即告訴人甲○○於偵查及原審審理時證稱：伊與被告是
    十多年同事，伊知道被告後來有經營便利商店，且被告平日
    聊天時有提及該店每月獲利十二至十五萬元，96年 5月底，
    被告有打電話向伊借錢，伊因為被告並無可以抵押或擔保之
    物，所以伊不同意，但是後來被告又主動邀伊入股，只說最
    近手頭上有點緊，並稱該家店有二百萬資本，伊投資三十萬
    ，所以是百分之十五的股份，伊投資成本加上獲利，每月可
    取回一萬五千元，並保證未來三年即三十六個月都可以有一
    萬五千元之獲利，且被告說天祥加盟店每月都有獲利，不需
    要擔心投資拿不回來，當時被告均無告訴伊其有多次未將營
    業收入繳回公司之情形，伊是因為被告承諾伊未來三年可以
    每月取回本金及獲利，所以伊才答應入股，故於96年 6月12
    日，伊在臺北縣安泰銀行中和分行匯款三十萬元至被告女兒
    戶頭，於同年月15日，被告與其太太有拿天祥加盟店營業報
    表、帳冊及營利事業登記證給伊，並且當日有簽約，即告訴
    狀所附之收據，被告另有簽發本票給伊，後來被告未依約支
    付紅利，於96年 7月初到天祥加盟店找被告，才知道該店已
    經遭總公司收回，經伊詢問總公司才得知被告有積欠貨款，
    有動用天祥加盟店之營業額情形，迄至同年 7月中旬間，伊
    才聯絡上被告，被告並無主動與伊聯繫說明天祥加盟店營運
    情形等語綦詳（見偵卷第12至13頁、原審卷第78至84頁），
    此外復有安泰商業銀行匯款委託書，被告簽發之本票、字據
    （其上記載證人甲○○所投資三十萬元、持股百分之十五，
    每月本金加獲利保證獲利一萬五千元，每月月底領回，為期
    三十六個月）及營利事業登記證、營運報告書等件在卷可稽
    （見偵卷第3至6頁）。參酌全家超商總公司因知悉被告因個
    人債務問題，對於天祥加盟店營業收入之匯款作業經常遲延
    ，已多次給予改善機會，並未予以追究，然被告未匯回之營
    業收入已累積達五、六十萬元，累計金額龐大，違約情形嚴
    重，經派員與被告商談，查悉被告無力將款項繳回，被告亦
    無心繼續經營，雙方於96年 6月13日簽立加盟契約終止協議
    書，並約定自同年月15日起終止加盟契約之情，有該公司97
    年11月17日全管字第0860號函文及該公司與被告間所簽立全
    家便利商店加盟契約書、全家便利商店加盟契約終止協議書
    各一份存卷足參（見原審卷第68至69頁、第21至29頁），堪
    認被告明知自己資金周轉困難，未將每日天祥加盟店營收匯
    回全家超商總公司指定帳戶，有隨時遭全家超商總公司終止
    加盟協議之可能，仍向甲○○佯稱：保證每月回收本金及獲
    利高達一萬五千元、連續三十六個月之詐術，遊說甲○○投
    資三十萬元，致甲○○因而陷於錯誤，而於96年 6月12日匯
    款三十萬元至被告指定之帳戶內，嗣後全家超商總公司即於
    96年 6月13日前往天祥加盟店與被告終止雙方加盟契約，並
    約定於同年月15日由全家超商總公司接管天祥加盟店，被告
    至此仍未告知甲○○實情，竟於同日開立保證字據、本票，
    連同天祥加盟店之營運報告書、營利事業登記證交付甲○○
    ，以取信甲○○，被告嗣後從未履行分配本金、紅利之契約
    義務，顯見被告有佯以高額紅利分配之詐術，詐騙甲○○投
    資三十萬元之犯行甚明。
  (二)被告向甲○○遊說入股之際，已有多次未將每日營業收入匯
    回全家超商總公司指定之帳戶，業如前述，且為被告供認在
    卷，參酌被告遊說甲○○入股時，除無主動說明其有上開違
    約之情事，更保證甲○○投資三十萬元之款項，每月以本金
    加上獲利可得一萬五千元，為期三十六個月等情，亦經甲○
    ○於偵查及原審審理時證述明確，觀諸被告與全家超商總公
    司所簽立加盟契約書第46條第1項：如被告未依第11條第1項
    之規定，未能將每日銷售款及營業雜項收入款扣除總部交付
    款，每日當日存入指定帳戶內，全家超商總公司得先事前書
    面通知、催告，如於七日內未改善，不履行契約，得終止加
    盟契約之約定。足見被告向甲○○遊說借款之前，既有多次
    未依加盟契約之約定繳回每日營業收入款項，其自能預見隨
    時有遭全家超商總公司終止加盟契約之可能，且佐以被告於
    原審訊問時亦自承當時之資金缺口達七十萬元一事（見原審
    卷第30頁），顯見被告遊說甲○○入股之際，已有資金缺口
    周轉困難，且陷入無資力、經濟困窘狀態，乃竟仍向甲○○
    隱匿其有違約、隨時恐遭終止加盟協議之情事，甚至向甲○
    ○保證將來每月固定分有高額紅利之無法履行條件，訛騙甲
    ○○匯款投資，足徵被告自始即有不法所有之意圖甚明。況
    96年 6月13日，全家超商總公司即已派員前往天祥加盟店，
    與被告協議終止雙方之加盟契約，而被告仍於96年6月15 日
    簽立確認甲○○投資金額、所佔持股比例及將來每月分派本
    金、紅利保證之字據及面額三十萬元本票、營運報告書及營
    利事業登記證等資料交付甲○○，參以被告從未履約給付其
    向甲○○所保證之紅利分派之情，被告亦自承：甲○○所匯
    款之三十萬元，已遭其債權人即自稱廖信宗之人領走（見原
    審卷第28頁），是被告所取得甲○○投資款三十萬元，並未
    實際使用於經營天祥加盟店之營運用途或補足其前所積欠全
    家超商總公司款項，甚至於96年 6月13日與全家超商總公司
    合意終止加盟協議後，於同年月15日仍未告知甲○○結束天
    祥加盟店營運之事實，反開立保證每月分配紅利金額、期數
    之字據予甲○○，且從未履行每月支付紅利之義務，益徵被
    告自遊說甲○○投資之始，即無意將該筆款項用於經營天祥
    加盟店及支付每月紅利，而依約履行其應盡之義務，僅係藉
    此訛詐甲○○交付上述款項。另告訴人於原審審理時已證稱
    ：合約書上寫每月本金加獲利一萬五千元，是把投資的成本
    加上獲利取回... 乙○○之前有向伊借錢... 但是伊不願意
    ，因乙○○無任何東西可以抵押或擔保，後來乙○○說可以
    讓伊入股，所以才會這樣寫，實際上也是入股等語（見原審
    卷第80頁），足見告訴人與被告間簽立之契約，確係以投資
    為其目的無訛，併此指明。
  (三)綜上，本件事證已臻明確，被告犯行洵堪認定，應依法論科
    。
三、核被告乙○○所為，係犯刑法第339條第1項之詐欺取財罪。
四、原審經審理結果，本於同一理由，認被告犯行罪證明確，適
    用刑法第339條第1項、刑法施行法第1條之1等規定，並審酌
    被告並無前科，平日素行良好，有本院被告前案紀錄表一紙
    在卷可按，其因負債累累，將其所經營之天祥加盟店營業收
    入挪用，而未能依其與全家超商總公司之加盟契約協議匯入
    指定帳戶，積欠款項頗鉅，不思正當賺取金錢，竟訛騙甲○
    ○入股投資在前，事後又未出面與甲○○聯繫，雖已於原審
    審理時與告訴人達成訴訟上調解，但迄未全部賠償告訴人（
    僅支付第一期一萬五千元），於本院終能坦承其行，已見悔
    意，態度尚可等一切情狀，量處有期徒刑八月，經核其認事
    用法，俱無不合，量刑亦甚妥適。被告以其與告訴人97年12
    月12日達成訴訟上和解，約定於98年 1月20日領薪後，按月
    給付一萬五千元予告訴人，原審未待被告清償，即於97年12
    月23日判決被告有罪，逕認被告未為賠償，與事實不符，提
    起上訴，為無理由，應予駁回。
五、末按，法院對於具備緩刑條件之刑事被告，認為以暫不執行
    刑罰為適當者，得宣告緩刑，為刑法第74條所明定，至於暫
    不執行刑罰之是否適當，則由法院就被告有無累犯之虞，及
    能否由於刑罰之宣告而策其自新等一切情形，依其自由裁量
    定之，與犯罪情節是否可原，並無關係（最高法院29年上字
    第26號判例參照）。查被告前未曾受有期徒刑以上刑之宣告
    ，有本院被告前案紀錄表一紙在卷可按，其於本院審理時，
    已就本案犯行坦承不諱，復與告訴人於原審達成調解賠償其
    損害，有調解筆錄一紙（台灣桃園地方法院97年度附民字第
    174 號）附卷可憑（見本院卷），足見已有相當悔意，告訴
    人甲○○亦於本院準備程序時表示希望被告受緩刑之宣告以
    清償債務等語（見本院98年2月26日準備程序筆錄第2頁），
    本院因認被告經此偵審程序，復經科刑教訓，當已知所警惕
    而無再犯之虞，因認所宣告之刑以暫不執行為適當，爰併諭
    知緩刑三年，且被告應依該調解筆錄履行其給付義務，如有
    違反所定負擔情節重大者，即得撤銷該緩刑宣告，以勵自新
    ，併觀後效。
據上論斷，應依刑事訴訟法第368條，刑法第74條第1項第1款、
第2項第3款，判決如主文。
本案經檢察官陳玉珍到庭執行職務
中    華    民    國    98    年    3     月    24    日
                  刑事第十庭審判長法  官  楊炳禎
                                  法  官  李春地
                                  法  官  朱光仁
以上正本證明與原本無異。
不得上訴。
                                  書記官  王宜玲
中    華    民    國    98    年    3     月    27    日


司法院資訊處製作；財團法人民間司法改革基金會備份。
